臺灣高等法院臺南分院刑事判決　　　　　　　九十一年度上易字第八四號　慎股
　　　上　訴　人　臺灣雲林地方法院檢察署檢察官
　　　被　　　告　甲　○　○
右上訴人因被告詐欺案件，不服臺灣雲林地方法院九十年度易字第五七八號，中華民
國九十一年五月十七日第一審判決（起訴案號：臺灣雲林地方法院檢察署八十九年度
調偵字第一二○號），提起上訴，本院判決如左：
      主      文
上訴駁回。
      理      由
一、公訴意旨略以：被告甲○○於民國八十九年間，因積欠國統加油站股份有限公司
    （下稱國統公司）加油款，共計新台幣（下同）二十萬四千八百十七元債務，為
    取回先前未依約清償，而由國統公司持有發票人吳慶順三張退票支票事宜，竟意
    圖為自已不法之利益，明知自己陷於無償債能力，並於八十九年七、八月間，向
    國統公司收費人員即告訴人柯再發施詐佯稱：伊願保證自八十九年九月十日起至
    九十年三月十日止，按每月十日期三萬元清償加油款，而以簽發本票按月定期給
    付方式清償，央請再展延清償期，且託朋友何麗君轉交伊所簽發本票七張，俾便
    取回先前三張退票支票等語，致該收費人員柯再發不疑有他，誤信其所言，並同
    意其分期清償，且於八十九年八月下旬，在嘉義市○○○街二二五號，自何麗君
    轉交付而取得發票人為甲○○、到期日為八十九年九月十日、十月十日、十一月
    十日、十二月十日，及九十年一月十日、二月十日、二月十日之本票七張，但甲
    ○○仍然未依約履行前開保證按每月十日清償事宜，尚且該本票自八十九年十月
    十日到期，立即向甲○○提示，始知業已人去樓空逃匿無蹤，不知去向，始知受
    騙，況且造成收費人員柯再發之月薪，被國統公司扣減抵償前開甲○○積欠國統
    公司加油款債務。因認被告甲○○涉有刑法第三百三十九條第二項之詐欺得利罪
    嫌。
二、公訴人認被告甲○○涉有詐欺得利罪嫌，係以告訴人柯再發之指訴，並有告訴人
    柯再發提出之告訴狀、約定書、簽認單、支票影本及退票理由單等為證，為其論
    據。訊之被告甲○○固承認積欠告訴人柯再發加油款二十萬餘元，惟堅決否認企
    圖以本票向告訴人詐騙換回前所交付之三張退票之支票。辯稱：因為柯再發經常
    去我女朋友何麗君店裡面嚷嚷，也經常打電話來討債，造成我家人的困擾，沒有
    辦法才和他協調再開本票給他等語。
三、經查：
    (一)本件被告與告訴人簽訂有供油合約，簽約時由被告簽發三張未載發票日及到期
      日，面額各五萬元之本票，作為履約保證。自八十九年一月四日起，被告車輛
      在告訴人經營之加油站加油，共積欠加油款二十萬四千八百十七元，而以案外
      人吳慶順簽發面額六萬五千元之支票二張及七萬元之支票一張，而為付款。後
      來支票不獲付款，而由被告簽發七張面額各三萬元之本票，按月攤還等情，為
      被告及告訴人雙方所不爭執，並有告訴人提出約定書、加油簽認單、上述支票
      、退票理由單、上述本票等影本為證，固可認定為真實。
    (二)惟本件公訴人認為被告涉犯詐欺得利罪嫌，主要係以被告在支票退票後，以交
      付七張本票換取延期清償之利益為據。是以被告是否有不法之意圖及施用詐術
      之行為，而取得財產上之不法之利益，乃被告是否成立刑法第三百三十九條第
      二項詐欺得利罪之關鍵所在。然從告訴人提出之告訴狀及告訴代理人前後之指
      訴觀之，係認為是因被告積欠上開款項，經告訴人多次催討，被告均拒不付款
      ，嗣後交付之支票，第一張支票到期就退票，被告是陸續騙取告訴人價值二十
      萬四千八百十七元之柴油，被告顯已觸犯刑法第三百三十九條之詐欺取財罪（
      以上見八十九年度他字第一二四七號卷第二、四十六頁反面、四十七頁），亦
      即告訴人所指訴被告之犯罪事實，乃被告騙取告訴人價值二十萬四千八百十七
      元之柴油，罪名是詐欺取財罪，也就是刑法第三百三十九條第一項的罪名。告
      訴人並不認為之後由被告簽發本票而同意延期清償，是受被告詐欺的結果。雖
      然告訴代理人於偵查中檢察官問及何時覺得受騙時答稱：「八十九年四月上旬
      ，他答應清償日期都未給付，我希望他能多少付一點，否則我無法對公司交待
      。」（見同上卷第五十八頁）。但何時覺得受騙，並不等同於是當時被騙。參
      酌告訴人告訴意旨，告訴代理人之真意，應解為因八十九年四月上旬，到了被
      告所答應的清償日期還未給付，才知道被騙取油料，應該是合理的解釋。本件
      公訴人認為被告使用詐術，使告訴人受騙而同意延期清償，觸犯刑法第三百三
      十九條第二項之詐欺得利罪，主要是以告訴人及告訴代理人之指控為根據。如
      上所述，告訴人及告訴代理人所指訴，與公訴人起訴之被告犯罪事實，既不相
      同，自不能作為被告涉嫌詐欺得利罪之犯罪證據。
    (三)另外，被告交付七張本票後，並未向告訴人索回三張支票，被告及告訴代理人
      已經陳明在卷。所以，公訴人謂被告是為了索回三張支票才簽發七張本票，與
      事實不符。
    (四)再者，告訴人於告訴狀指出被告積欠加油款後，經告訴人多次催討，仍拒不付
      款。可見被告已陷於給付遲延甚至於給付不能之狀態，並非被告有支付能力，
      為謀延期清償之利益，故意簽發本票，要求延期清償。因此，縱使被告不另交
      付本票，告訴人仍然不能獲得清償。
    (五)另被告原來交付之支票三張，係案外人吳慶順所簽發，故如欲行使追索權或票
      款請求權，只能向案外人吳慶順為之，如欲向被告請求，只能依買賣契約請求
      。之後被告簽發本票交付告訴人，使告訴人取得本票之付款請求權，更可依據
      票據法規定，請求法院裁定准予強制執行，而不必經冗長之訴訟程序，反而有
      利告訴人，為一般債權人所樂見。故被告稱是因告訴代理人經常性的催討，不
      堪其擾，不得已才簽發本票，是符合上述常理的。而且，被告的辯解與告訴人
      在告訴狀所表示「多次向被告催討」；告訴代理人亦表示「曾經去告訴人女朋
      友做生意的店待了二個小時」，大致上是吻合。
    (六)從而，審酌上述情形，顯無足夠積極證據足以證明，被告有如檢察官所指控之
      情形，亦即無足夠證據足以證明被告交付七張本票，係本於不法利益之意圖，
      及使用詐術使告訴人陷於錯誤而同意延期之程度，自不能課予被告詐欺得利罪
      責。
    (七)至公訴人上訴意旨所謂，犯罪事實欄內有載明：「被告與告訴人簽訂有供油合
      約，簽約時由被告簽發三張未載發票日及到期日，面額各五萬元之本票，作為
      履約保證，並自八十九年一月四日起，被告車輛在告訴人經營之加油站加油，
      共積欠加油款二十萬四千八百十七元，而以吳慶順簽發面額六萬五千之支票二
      張及七萬元之支票一張，而為付款等情」之事實，實係起訴效力所及，被告是
      陸續騙取告訴人價值二十萬四千八百十七元之柴油，顯已觸犯刑法第三百三十
      九條第一項之詐欺取財罪嫌部分。因查公訴人起訴之犯罪事實欄僅記載：「甲
      ○○於民國八十九年間，因積欠國統加油站股份有限公司（下稱國統公司）加
      油款，共計新台幣（下同）二十萬四千八百十七元債務，為取回先前未依約清
      償，而由國統公司持有發票人吳慶順三張退票支票事宜，竟意圖為自已不法之
      利益，明知自己陷於無償債能力，並於八十九年七、八月間，向國統公司收費
      人員即告訴人柯再發施詐佯稱：：：」，並未有上訴意旨前開所稱之記載，自
      無起訴效力所及之情形可言；況被告所積欠之二十萬四千八百十七元加油款，
      係被告車輛於八十八年十一月一日起至同年十二月底所加油積欠的，亦據告訴
      人於本院審理時到庭指訴明確，也非上訴意旨所稱之「自八十九年一月四日起
      ，被告車輛在告訴人經營之加油站加油，共積欠加油款二十萬四千八百十七元
      」。因此，公訴人此部分上訴意旨所稱各節，與事實不符，不足採信。
    (八)又公訴人上訴意旨另謂，應再傳訊：(1)證人何麗君，茲以證明為何其願意轉交
      七張本票？被告當時是否即無依約履行誠意？本票發票人為誰？告訴人有無誤
      信其說詞而同意分期清償？誰在本件獲得面子及人情之最大利益？等事實，(2)
      證人吳慶順，茲以證明為何其願意簽發面額六萬五千元之支票二張及七萬元之
      支票一張而為付款，當時係為解決之債務，又其本人是否知情？告訴人如何取
      得該三張支票、及目的各為何？告訴人取得被告簽發之三張本票作為履約保證
      後，為何再取得證人吳慶順簽發之三張支票，繼而再取得證人何麗君轉交之七
      張本票，其理何在？證人是何時知悉被告與告訴人訂有供油合約，並有三張履
      約保證之本票，及被告是第一次擔任司機而無加油付款經驗情，而願意協助被
      告？等事實，則查待證事實或屬證人主觀之意願、或屬證人個人臆測之意見，
      非屬證人親身經歷耳聞目睹之事實，或與被告是否涉犯詐欺得利罪之構成要件
      無直接關連，且本件事證已臻明確，是無再予傳訊之必要，附此敘明。
四、原審法院因而認本件公訴人所指控被告涉嫌詐欺得利之犯罪事實，不能證明，為
    無罪判決之諭知，於法並無不合，公訴人上訴意旨執以指摘原判決不當，為無理
    由，應予駁回。
據上論結，應依刑事訴訟法第三百六十八條，判決如主文。
本案經檢察官羅清溪到庭執行職務。
中      華      民      國    九十一    年      八      月      八      日
                                    臺灣高等法院臺南分院刑事第四庭
                                        審判長法官  陳    義    仲
                                              法官  楊    子    莊
                                              法官  蔡    崇    義
右正本證明與原本無異。
不得上訴。
                    法院書記官  陳    明    芬
中      華      民      國    九十一    年      八      月      八      日
